【裁判字號】    97,訴,224
【裁判日期】    980911
【裁判案由】    返還土地
【裁判全文】
臺灣宜蘭地方法院民事判決               97年度訴字第224號
原      告  甲○○
訴訟代理人  廖學興律師
複 代 理人  劉致顯律師
被      告  丙○○
訴訴代理人  李秋銘律師
複代理  人  黃金亮律師
上列當事人間返還土地事件，本院於民國98年8 月14日言詞辯論
終結，判決如下：
    主      文
被告應自坐落宜蘭縣宜蘭市○○段一四五０地號土地上如附圖編
號Ａ所示二層鐵皮頂建物（面積壹佰零捌平方公尺）、編號Ｂ所
示畜禽舍（面積參拾柒平方公尺）、編號Ｅ所示鐵皮頂雨棚（面
積肆平方公尺）等地上物遷出拆除，並將編號Ｆ所示貨櫃屋（面
積陸平方公尺）移除，將前開地號土地除附圖編號Ｃ部分以外之
其餘土地返還予原告。
原告其餘之訴駁回。
訴訟費用由被告負擔十分之七，餘由原告負擔。
本判決第一項於原告以新臺幣壹佰貳拾柒萬肆仟元為被告供擔保
後，得假執行。但被告如以新臺幣參佰捌拾貳萬壹仟貳佰元為原
告供擔保後，得免為假執行。
原告其餘假執行之聲請駁回。
    事實及理由
一、原告主張：緣坐落宜蘭縣宜蘭市○○段1450地號，地目建，
    使用分區為特定農業區甲種建築用地，面積671 平方公尺之
    土地乙筆為伊所有。伊父親張嘉成前就系爭土地與被告簽訂
    耕地三七五減租條例租約，租期自民國50年1月1日起至55年
    12月31日止，期滿後被告仍繼續為使用收益系爭土地。嗣70
    年間伊父親過世後由伊繼承，惟每年2,558 元租金不足以支
    付地價稅，伊因此與被告洽談希望訂立新約，然未獲置理；
    且被告自92年起曾有4 年多之租金未依約給付，經伊發函催
    告後，被告方於96年8月13日回函，將92年至96年共計5年之
    租金即12,790元以郵政匯票方式寄達。而查，系爭土地於地
    目改編前，被告早在前開土地上興建1 層之磚造鐵皮屋，供
    其與家族居住使用，致變更耕地原有性質，逐經地政機關於
    59年改編為建地。甚且，伊前項鈞院聲請調解（即96年度宜
    調字第139 號事件），經鈞院受理後至現場履勘，發現被告
    並未自任耕作，除鋪設大面積水泥地之外，並加蓋2 層鐵皮
    工廠供修車之用，更於後方搭建豬舍。該等用途均不符合「
    供堆置農具、肥料或臨時休息之簡陋房屋」之情事，難謂農
    舍，是被告將前開耕地變更用途使用，已構成不自任耕作之
    情事，依法系爭租約應屬當然無效，故被告繼續占用系爭土
    地，乃無法律上之正當權源。退步言，縱認系爭租約並無上
    開不自任耕作情事之存在，而仍繼續有效，然被告在系爭土
    地上建有磚造房屋供其與家族使用，因此經地政機關改編地
    目為建地，顯見兩造所存之租賃關係已喪失耕地租賃之性質
    ，而應適用民法租賃之規定，則其自得依民法第450條第2項
    前段規定隨時終止租約。再退步言，縱認本件仍不失耕地租
    約之性質，依耕地三七五減租條例第17條第1項第5款之規定
    ，於耕地變更為非耕地使用時，其亦得終止耕地租約。準此
    ，原告業先後於96年9月17日及同年9月21日委託律師發函通
    知被告自96年9 月24日起終止租賃關係，並經被告合法收受
    在案，則終止後亦難認被告之繼續占用乃有法律上之正當權
    源。為此，爰依民法第767 條之規定，請求被告應將系爭土
    地上如附圖所示之建物，並將占用之基地返還予原告等語。
    並聲明：(一)被告應自系爭土地上如宜蘭縣宜蘭地政事務所
    97年1月31日複丈成果圖所示Ａ部分建物（面積108平方公尺
    ）、Ｂ部分建物（面積37平方公尺）、Ｅ部分鐵皮頂雨棚（
    面積4平方公尺）、Ｆ部分貨櫃屋（面積6平方公尺）等地上
    物遷出並拆除，並應將系爭地號土地全部返還予原告；(二)
    願供擔保，請准宣告假執行。
二、被告則以：原告主張系爭耕地租約於55年12月31日租期屆滿
    後承租人仍繼續耕作收益，出租人亦未表示反對，原租約仍
    成立不定期限耕地租佃關係，系爭土地雖編定為建地，但原
    告之被繼承人並未終止本件耕地租約，該不定期限耕地租約
    自不因地目變更而受影響。又系爭土地變更地目為建地時，
    雙方並未另為成立新的基地租約，此由伊每年繳交之租金為
    2,558元換算成每月租金僅213元，有違市場行情，難以想像
    屬一般租賃關係，從而探求當事人之真意，應無成立新的基
    地租約。此外本件伊將耕地變更用途使用，原耕地租約無效
    ，因無效而消滅，縱嗣後仍持續收租，惟並非雙方重新約定
    新租約之合意云云。惟依耕地三七五減租條例第1 條規定：
    「耕地之租佃，依本條例之規定；本條例未規定者，依土地
    法及其他法律之規定。」，是以耕地三七五減租條例所定之
    耕地租佃，其租賃物以土地法第106 條所定之農地為限，如
    承租非農地供耕作之用，既與同條例所定之耕地租佃有間，
    其出租人與承租人間之關係，即應依民法關於租賃之規定，
    而無耕地三七五減租條例規定之適用，此參諸最高法院87年
    4月28日87年度第3次民事庭會議決議即明。查：(1)本件原告
    之先祖張曾阿暖與伊之祖父陳娘生於38年2 月25日就分割前
    系爭宜蘭縣宜蘭市○○段四鬮三小段217之17 地號土地訂立
    書面私有耕地租約，於租期屆至後，分別續訂由44年1月1日
    起至49年12月31日及50年1月1日起至55年12月31日之耕地三
    七五租約。後因該土地部分供建築使用，於56年11月5 日原
    地號分割為二，即同段217之24地號建地及同段217之17地號
    田地。嗣59年間因重劃改分配，原宜蘭市○○段四鬮三小段
    217之17地號再變更為宜蘭市○○段1451地號，另同段217之
    24地號則變更為系爭宜蘭市○○段1450地號。是原宜蘭市○
    ○段四鬮三小段217之17 地號即重劃後之宜蘭市○○段1451
    地號之土地承受先前之耕地租約，於77年9 月29日出租人變
    更為原告甲○○，承租人則由陳娘生之繼承人乙○○承租，
    租期自74年1月1 日起至79年12月31日止，此有77年9月29日
    私有耕地租約影本一件可證。至於重劃後之系爭1450地號建
    地，因非屬農地，故未再訂立耕地租約，其後於55年12月31
    日耕地租約期限屆滿後，自56年1月1日起改為不定期租賃契
    約，惟自56年11月5日，因原地號分割增編同段217之24地號
    ，即重劃後之系爭1450地號建地時，依原告所自認其與被繼
    承人仍向伊或伊之被繼承人收受或催繳租金乃至以觀，顯然
    兩造之被繼承人間於56年11月5日就原地號分割增編同段217
    之24地號，已有終止先前之耕地租約，另訂立租地建屋之基
    地租賃契約之默示合意至明，否則依當時原告之被繼承人並
    無不能拒絕受領請求返還土地之情形，然均未拒絕而仍加以
    收受租金，即足資證明渠等確實有就重劃後之系爭1450地號
    建地默示變更為基地租賃契約之合意，故兩造間就系爭土地
    並無耕地租約關係存在，自無耕地三七五減租條例之適用。
    原告主張伊違反該條例第16條規定未自任耕作租約無效，據
    以請求返還土地應非有理。(2)另按稱租賃者，謂當事人約定
    ，一方以物租與他方使用、收益，他方支付租金之契約，民
    法第421條第1項定有明文。是當事人所支付者是否為租金，
    應以其支付是否為使用租賃物之對價而定，苟當事人合意以
    此等給付為使用租賃物之對價，即應成立租賃契約，不以其
    給付數額確定，且與承租物之使用、收益相當為必要。此觀
    最高法院86年度台上字第1326號判決意旨即明。乃原告之被
    繼承人及原告就系爭建地數十年來均以每年繳交之租金約為
    2,558 元，並無異議，兩造自有就系爭土地以每年租金約為
    2,558 元之合意至明，則原告主張伊每年繳交租金偏低有違
    市場行情，應無成立新的基地租約，即非有理。縱使如原告
    所主張伊有未自任耕作搭建地上物，而至遲於70幾年時即發
    生三七五租約無效之情事，惟該等情事係發生於56年以前，
    縱有耕地三七五租約之適用，但該發生無效之事實係在56年
    間即為無效。嗣原告於主張無效之時點後，仍繼續收受被告
    所給付之租金，甚至如未給付仍為催告，亦見兩造間於租約
    無效後就系爭土地租賃另有合意，而就系爭土地成立新的租
    賃契約至明，否則原告何須一再催告給付租金，故原告主張
    應非有理。再者，原告依耕地三七五減租條例第17條第1 項
    第5款規定於96年9月間發函終止系爭租約乙節，依前開所述
    ，兩造間既非屬耕地租約，並無耕地三七五減租條例之適用
    ，原告主張系爭土地經依法或變更為非耕地使用，依上開規
    定，終止耕地租約即無理由。且依民法第263 條規定：「第
    258條及第260條之規定，於當事人依法律之規定終止契約者
    ，準用之。」、同法第258條第1、2 項分別規定：「解除權
    之行使，應向他方當事人以意思表示為之。」、「契約當事
    人之一方有數人者，前項意思表示，應由全體或向全體為之
    。」。則關於系爭土地租約，伊係繼承自伊祖父，伊祖父之
    繼承人即有數人，但原告僅向伊一人為通知，該終止租約之
    意思表示應非適法。又原告另主張依民法第450條第2項前段
    規定於96年9 月間發函終止租賃關係乙節，既然兩造之被繼
    承人間於系爭土地重劃改編定為地目建之時即有終止先前之
    耕地租約另為訂立租地建屋之基地租賃契約之默示合意，且
    嗣後伊亦在系爭土地上搭蓋建物，原告並於每期收受租金，
    亦足資證明兩造之被繼承人間確有租地建屋之默示合意，原
    告並未舉證證明伊具備土地法第103 條各款事由之一，其主
    張終止租約之意思表示並僅向伊一人為通知，即非有理亦非
    適法。此外，系爭租約以年為支付期，按舉輕以明重之法理
    ，依民法第450條第3項規定原告自應以1 個月之末日為契約
    終止期，並應至少於1 個月前通知伊，惟依原告所提出之通
    知函發文日期為96年9月21日，但其「重申自96年9月24日，
    終止前開土地之租約」，顯然該終止租約之通知及終止租約
    之期日亦與上開規定有違，該終止租約亦有違誤等語，資為
    抗辯。並聲明：(一)原告之訴駁回；(二)如受不利判決，被
    告願供擔保，請准免為假執行宣告。
三、兩造不爭執之事實：
(一)坐落宜蘭縣宜蘭市○○段1450地號，地目建，使用分區為特
    定農業區甲種建築用地，面積671 平方公尺之土地乙筆為原
    告所有。前開土地原屬宜蘭縣宜蘭市○○段四鬮三小段217
    之17地號土地之一部，嗣於56年11月5 日因供建築使用，而
    自前開地號，分割新增為宜蘭縣宜蘭市○○段四鬮三小段21
    7之24 地號建地，復因土地重劃而改編為現宜蘭縣宜蘭市○
    ○段1450地號。
(二)原告之先祖張曾阿暖與被告之祖父陳娘生，前就分割暨重劃
    之宜蘭縣宜蘭市○○段四鬮三小段217之17 地號土地，自38
    年間簽訂耕地租賃契約（字號：南橋22號），約定租期為6
    年，地租按全年稻穀收獲總量375/1000計算，其後並分別自
    44年1月1日起至49年12月31日止、50年1月1日起至55年12月
    31日止以書面展延租期。嗣55年12月31日租期屆滿後，承租
    人與原告於77年間，曾就重劃後之建蘭段1451地號（即原宜
    蘭縣宜蘭市○○段四鬮三小段217之17 地號土地辦理繼承之
    租約變更登記，其後另於96年間因故協議終止租約外，另系
    爭分割新增暨重劃之1450地號土地，則未曾向有關單位辦理
    書面租約更新或變更登記。
(三)被告於96年間曾檢附郵政匯票乙紙，以宜蘭2 支郵局存證信
    函第298號通知原告，聲明將未繳租金（即每年租金2,558元
    ，自92年至96年計5年，合計12,790元）一次付清。
(四)原告於96年9 月17日曾委託律師發函，以「系爭土地重劃後
    ，地目變更為建地」，符合耕地三七五減租條例第17條第1
    項第5款終止租約為由，通知被告自96年9月24日起終止系爭
    租約；復於同年月21日再此委託律師發函，通知被告重申上
    開事由，並表明前開情形亦符合民法第450條第2項規定，而
    聲明自96年9月24日起終止系爭租約。
(五)系爭如宜蘭縣宜蘭地政事務所於97年1 月31日複丈成果圖所
    示在1450地號土地範圍內之編號A、B、E、F等部分之地上物
    ，為被告丙○○所占有使用。
四、得心證之理由：
    本件兩造爭執之處，乃在於：原告主張依所有權的法律關係
    請求被告自如訴之聲明所示之地上物遷出，將前開地上物拆
    除，並將占用的土地返還予原告是否有理由？亦即：(一)被
    告與原告前手就系爭土地所簽訂之耕地三七五租約，於59年
    間地目變更為建地後，有無終止前開租佃關係，另行成立租
    地建屋或普通租賃之租約關係合意的情事？(二)如無前開情
    事，原告主張被告有未自任耕作搭建地上物，而至遲於70幾
    年間即發生耕地三七五租約無效之情事是否有理由？又原告
    另主張依耕地三七五減租條例第17條第1項第5款規定，於96
    年9月間發函終止系爭租約是否有據？(三)如有第 (一)項所
    示之情事，原告主張依民法第450條第2 項前段規定於96年9
    月間發函終止租賃關係是否有理由？茲審酌如下：
(一)被告與原告前手就系爭土地所簽訂之耕地三七五租約，於59
    年間地目變更為建地後，有無終止前開租佃關係，另行成立
    租地建屋或普通租賃之租約關係合意的情事？
１、按依耕地三七五減租條例所成立之耕地租佃，所承租之土地
    應以土地法第106 條所規定之農地為限。倘成立租賃關係之
    始，係承租非農地供耕作之用者，其出租人與承租人間之關
    係，應依民法關於租賃之規定，而無耕地三七五減租條例之
    適用；倘自始即以承租農地供耕作之用，而成立三七五耕地
    租佃關係，嗣後於不定期限耕地租佃關係存續中，所承租之
    耕地經依法編定為非耕地使用時，雖出租人得依耕地三七五
    減租條例第17條第5 款之規定，終止耕地租約，惟如出租人
    未依法終止耕地租約關係，原不定期限三七五耕地租佃關係
    並不因出租耕地嗣後變更為非耕地而受影響，否則耕地三七
    五減租條例第17條第2 項之規定，將成具文，難以符合其保
    障佃農之立法本旨（最高法院91年度台上字第2628號裁判意
    旨參照）。又依三七五減租條例第17條第1項第5款規定，耕
    地經依法編定或變更為非耕地使用時，僅係出租人得終止耕
    地租約之事由，並非承租人得為非耕地之使用，亦非謂原耕
    地租約已無三七五減租條例之適用，若出租人非以該事由表
    示終止租約，自不生同條第2 項規定補償承租人之問題（同
    院另著有96年度台上字第62號裁判意旨可參）。查系爭坐落
    宜蘭縣宜蘭市○○段1450地號，地目建，使用分區為特定農
    業區甲種建築用地，面積671 平方公尺之土地，原屬宜蘭縣
    宜蘭市○○段四鬮三小段217之17 地號土地之一部，原告之
    先祖張曾阿暖與被告之祖父陳娘生，前就該宜蘭市○○段四
    鬮三小段217之17 地號土地全部（田地），於38年間簽訂耕
    地租賃契約（字號：南橋22號），約定租期為6 年，地租按
    全年稻穀收獲總量375/1000計算，其後並分別於44年1月1日
    至49年12月31日止、50年1月1日至55年12月31日止，經宜蘭
    縣政府以書面核定兩度展期。嗣於56年因前開土地之一部供
    建築使用，經主管機關「逕為分割登記」，而自前開宜蘭市
    ○○段四鬮三小段217之17地號土地，新增出同段217之24地
    號土地（即系爭土地），並「逕為變更登記」而將地目自「
    田」改編為「農地」。其後復因土地重劃而於59年間分別改
    編為宜蘭縣宜蘭市○○段1451地號（即田地部分）、同段14
    50地號（即系爭建地部分）等事實，乃為兩造所不爭執，並
    有原告所提出之宜蘭市南橋22號私有耕地租約、宜蘭縣政府
    98年1 月10日府地權字第0980001414號函檢送之系爭土地之
    農地重劃區土地分配卡、農地重劃區土地分配副卡、耕地租
    約書及土地登記謄本等、宜蘭縣宜蘭市公所98年1月8日市民
    字第0980000168號函檢送之租約資料在卷可按（詳卷宗第7
    、121至133頁），堪信屬實。是由上開資料，可知系爭145
    0地號土地與同段1451地號土地原均屬同一之農地，並於38
    年間由被告之祖父陳娘生以單一耕地三七五租約承租作為農
    業使用，嗣因部分耕地作為建築使用，而由主管機關逕為分
    割並予變更地目在案，則揆諸前開說明，原承租農地供耕作
    之用，而成立三七五耕地租佃關係，嗣後於不定期限耕地租
    佃關係存續中，所承租之耕地經依法編定為非耕地使用時，
    倘出租人未依耕地三七五減租條例第17條第5 款之規定請求
    終止耕地租約（依法此時應給予法定補償），原不定期限三
    七五耕地租佃關係，自不因出租耕地嗣後變更為非耕地而受
    影響，而仍繼續存在。從而，系爭土地雖於56年間經主管機
    關依法逕編定為「非耕地使用」，且原告否認其前手有因此
    而向被告之祖父陳娘生為終止租約之意思表示，嗣前開租約
    關係嗣由被告繼承之，則其主張系爭耕地三七五租約，於59
    年間地目變更為建地後，業經出租人與承租人雙方合意，而
    另行成立租地建屋或普通租賃之租約關係之合意，此項有利
    於己之積極事實，自應由其負舉證之責。
２、經查，被告主張前開事實，無非係以：依耕地三七五減租條
    例第1 條規定：「耕地之租佃，依本條例之規定；本條例未
    規定者，依土地法及其他法律之規定。」，是以耕地三七五
    減租條例所定之耕地租佃，其租賃物以土地法第106 條所定
    之農地為限，如承租非農地供耕作之用，既與同條例所定之
    耕地租佃有間，其出租人與承租人間之關係，即應依民法關
    於租賃之規定，而無耕地三七五減租條例規定之適用，此參
    諸最高法院87年4月28日87年度第3次民事庭會議決議即明。
    故本件原告之先祖張曾阿暖與伊之祖父陳娘生雖於38年2 月
    25日就分割前系爭宜蘭縣宜蘭市○○段四鬮三小段217之17
    地號土地訂立書面私有耕地租約，於租期屆至後，分別續訂
    由44年1月1日起至49年12月31日及50年1月1日起至55年12月
    31日之耕地三七五租約，然其後業因該土地部分供建築使用
    ，而於56年11月5日原地號分割為二，其中僅原217之17地號
    即重劃後之宜蘭市○○段1451地號承受先前之耕地租約，並
    於77年9 月29日出租人變更為原告甲○○，承租人則由陳娘
    生之繼承人乙○○承租，租期自74年1月1日起至79年12月31
    日止。至於重劃後之系爭1450地號建地，因非屬農地，故未
    再訂立耕地租約，其後於55年12月31日耕地租約期限屆滿後
    ，自56年1月1日起改為不定期租賃契約，依原告所自認其與
    被繼承人仍向伊或伊之被繼承人收受或催繳租金乃至以觀，
    顯然兩造之被繼承人間於56年11月5 日就原地號分割增編同
    段217之24 地號，已有終止先前之耕地租約，另訂立租地建
    屋之基地租賃契約之默示合意至明，否則依當時原告之被繼
    承人並無不能拒絕受領請求返還土地之情形，然均未拒絕而
    仍加以收受租金，即足資證明渠等確實有就重劃後之系爭14
    50地號建地默示變更為基地租賃契約之合意，故兩造間就系
    爭土地並無耕地租約關係存在，自無耕地三七五減租條例之
    適用云云。經查：(1)耕地三七五減租條例所定之耕地租佃，
    其租賃物固以土地法第106 條所定之農地為限，如承租非農
    地供耕作之用，即與同條例所定之耕地租佃有間，然此乃係
    指倘自始即以承租農地供耕作之用，而成立三七五耕地租佃
    關係而言，倘嗣後於不定期限耕地租佃關係存續中，所承租
    之耕地經依法編定為非耕地使用時，雖出租人得依耕地三七
    五減租條例第17條第5 款之規定，終止耕地租約，惟如出租
    人未依法終止耕地租約關係，原不定期限三七五耕地租佃關
    係並不因出租耕地嗣後變更為非耕地而受影響，否則耕地三
    七五減租條例第17條第2 項之規定，將成具文，難以符合其
    保障佃農之立法本旨，已詳如前述。是除系爭土地之出租人
    及承租人雙方，於前開土地之地經編定為非耕地使用時，出
    租人業主張依前開條例第17條第1項第5款之規定終止租約，
    並依同條第2 項之規定給予法定之補償，否則尚難因嗣後地
    目之變更，即謂該租約業當然發生終止之效力甚明，故原告
    以系爭土地於56年間業已變更為非耕地使用，兩造間自無繼
    續成立耕地租賃關係之可能為其論據，尚無足採。況耕地三
    七五減租條例第17條所定之法定終止事由於72年12月23日修
    正前，其原條文乃為：「耕地租約在租佃期限未屆滿前，非
    有左列情形之一不得終止：一、承租人死亡而無繼承人時。
    二、承租人因遷徙或轉業放棄其耕作權時。三、地租積欠達
    兩年之總額時。」，並不包還因地目變更及同條第2 項所列
    之法定補償在內，此有前開條例修正前之條文可按。故原告
    之被繼承人於56年間系爭土地地目變更後，並無由以之為終
    止租約之依據，此益證被告復主張系爭地目變更後，原告之
    被繼承人應可拒絕受領租金，並請求返還土地，然其均未拒
    絕而仍加以收受租金，即足資證明渠等確有前開終止原租佃
    關係而合意變更為基地租賃關係合意之不可採。(2)原告另主
    張：原宜蘭市南橋字第22號耕地經展期於55年底屆滿後，已
    變更為不定期租賃，嗣僅其中之原217之17 地號即重劃後之
    宜蘭市○○段1451地號承受先前之耕地租約，並於77年9 月
    29日出租人變更為原告甲○○，承租人則由陳娘生之繼承人
    乙○○承租，租期自74年1月1日起至79年12月31日止。至於
    重劃後之系爭1450地號建地，因非屬農地，故未再訂立耕地
    租約，然原告或其繼承人仍繼續向被告收取租金，可證已終
    止原租約而變更為基地租賃關係云云。惟查，兩造之被繼承
    人原就分割、重劃前之「宜蘭縣宜蘭市○○段四鬮三小段21
    7之17 地號」簽定書面租約，嗣於55年底屆期後雖未再辦理
    展期，然被告之被繼承人仍繼續為使用收益，因耕地三七五
    減租條例第6條第1項載「本條例施行後耕地租約應一律以書
    面為之，租約之訂立、變更、終止或換訂，應由出租人會同
    承租人申請登記」云云，係為保護佃農及謀舉證上便利而設
    ，非謂凡租約之訂立、變更、終止或換訂，須經登記，始能
    生效（最高法院51年台上字第2629號判例參照），自仍應視
    為發生不定期耕地租賃關係之效力。執此，前開分割、重劃
    前之「宜蘭縣宜蘭市○○段四鬮三小段217之17 地號」所屬
    之現宜蘭市○○市○○段1450、1451地號土地，縱於56年以
    後未經辦理租約之變更登記，亦因之而失其效力。至原告嗣
    與被告之父親乙○○雖僅就其中之建蘭段1451地號農地，於
    77年間會同辦理繼承之租約變更登記，然此或因前開土地斯
    時業經分割完畢而為獨立之地號，且該地號是由被告之父親
    乙○○繼承取得（另系爭建地部分，依被告所述係由其因故
    取得，與田地部分乃不同處理），故僅就該部分辦理租約變
    更登記所致，尚難因之即謂系爭1450地號土地之原租佃關係
    已因未辦理變更登記而消滅，或持為系爭地號地目變更後，
    原承租人與出租人必有終止耕地租約而更為基地租賃契約之
    佐證，故被告以此為據，亦難為有利之認定。從而，本件依
    被告所舉之證據，尚難認其就所主張之被告與原告前手就系
    爭土地所簽訂之耕地三七五租約，於59年間地目變更為建地
    後，業有終止前開租佃關係，另行成立租地建屋或普通租賃
    之租約關係合意之情事存在乙節已盡舉證之責，自無從採信
    。
(二)原告主張被告有未自任耕作搭建地上物，而至遲於70幾年間
    即發生耕地三七五租約無效之情事是否有理由？又原告另主
    張依耕地三七五減租條例第17條第1項第5款規定，於96 年9
    月間發函終止系爭租約是否有據？
１、按承租人應自任耕作，並不得將耕地全部或一部轉租於他人
    。承租人違反前項規定時，原訂租約無效，得由出租人收回
    自行耕種或另行出租。耕地三七五減租條例第16條第1 項、
    第2 項定有明文。所謂承租人應自任耕作，係指承租人應以
    承租之土地供自己從事耕作之用而言；如承租人以承租之土
    地建築房屋居住或供其他非耕作之用者，均不在自任耕作之
    列。又承租人固非不得在承租之土地上建築農舍，惟所謂農
    舍，係指以耕作為目的或為便利耕作所建之簡陋房屋，以供
    堆置農具、肥料或臨時休息之用，而非以解決承租人家族實
    際居住問題為其目的。如所建房屋係供居住之用，即與農舍
    有間（最高法院著有70年台上字第4637號判例、96年度台上
    字第2595號裁判意旨可資參照）。次按，承租人違反耕地三
    七五減租條例第16條規定不自任耕作時，原定租約無效。所
    謂無效，係當然無效，並不待出租人主張。故系爭耕地租約
    無效後，除兩造有另行成立租賃關係之合意外，不因出租人
    嗣後繼續收租默示同意上訴人使用未自任耕作土地，或於原
    訂租約租期屆滿後換訂租約，而使原已無效之租約恢復其效
    力（最高法院另著有92年度台上字第2494號裁判意旨可參）
    。
２、查系爭坐落宜蘭縣宜蘭市○○段1450地號，地目建，使用分
    區為特定農業區甲種建築用地，面積671 平方公尺之土地，
    原屬宜蘭縣宜蘭市○○段四鬮三小段217之17 地號土地之一
    部，原告之先祖張曾阿暖與被告之祖父陳娘生，前就該宜蘭
    市○○段四鬮三小段217之17 地號土地全部（田地），於38
    年間簽訂耕地租賃契約（字號：南橋22號），約定租期為6
    年，地租按全年稻穀收獲總量375/1000計算，其後並分別於
    44年1月1日至49年12月31日止、50年1月1日至55年12月31日
    止，經宜蘭縣政府以書面核定兩度展期。嗣於56年因前開土
    地之一部供建築使用，經主管機關「逕為分割登記」，而自
    前開宜蘭市○○段四鬮三小段217之17 地號土地，新增新增
    出同段217之24 地號土地（即系爭土地），並「逕為變更登
    記」而將地目自「田」改編為「農地」。其後復因土地重劃
    而於59年間分別改編為宜蘭縣宜蘭市○○段1451地號（即田
    地部分）、同段1450地號（即系爭建地部分）等事實，已詳
    如前述。是依上情可知，系爭1450地號土地至遲50幾年間即
    有供建築使用之情事，故乃於56年間經主管機關逕為分割及
    辦理地目變更在案，惟當時所建之地上物究為以耕作為目的
    或為便利耕作所建之簡陋房屋，以供堆置農具、肥料或臨時
    休息之用的「農舍」，或已為解決承租人家族實際居住問題
    為目的之「房屋（房舍）」，依卷存資料因乏當時核定逕為
    分割及辦理地目變更之相關資料，故雖以後者之可能性較高
    ，然究難僅據此即予判定。而查，系爭土地上現坐落有如附
    圖編號Ａ所示之二層鐵皮頂房屋、編號Ｂ所示之畜禽舍、編
    號Ｃ所示之一層鐵皮頂建物（另含鐵皮雨棚）、編號Ｅ所示
    之鐵皮頂雨棚及編號Ｆ所示之貨櫃屋等地上物，前開地上物
    除編號Ｃ部分為被告之父乙○○所有外（乙○○部分原為本
    案共同被告，就其所有地上物部分業經調解成立而消滅訴訟
    繫屬），餘均為被告所建造單獨所有及占有，經營鐵工廠並
    設有房間使用，其所建部分已20餘年之事實，業經本院96年
    度宜調字第139 號返還土地等事件至現場勘驗並囑託宜蘭縣
    宜蘭地政事務所測量，分別製有勘驗筆錄（含照片）及複丈
    成成果圖在卷可按（詳該案卷宗第41至50、57、58頁），並
    經本院調卷核閱屬實。又關於系爭1450地號土地之租約關係
    乃由被告分配單獨取得，其父乙○○並未承受上開權利乙節
    ，此由原告前向被告催討租金，被告因此於96年間曾檢附郵
    政匯票乙紙，以宜蘭2支郵局存證信函第298號通知原告，聲
    明「本人向台端所承租之宜蘭市○○段1450地號，本人已多
    次欲將租金交給出租人甲○○，但出租人皆已土地現交由兒
    子為由而婉拒，因此現將租金（即每年租金2,558元，自92
    年至96年計5 年，合計12,790元）一次付清等情而自承係系
    爭土地之承租人；暨被告乙○○原雖同案遭訴請拆屋還地（
    即前開附圖編號Ｃ部分），其並未抗辯存有租賃關係，僅稱
    系爭土地原所有人於50年間曾出具同意書乙份，同意乙○○
    可在系爭土地上「一厘」之範圍建築樓房等情可證（詳卷宗
    第8、9頁及第174 頁。是以此觀之，兩造間所存者乃為耕地
    租佃契約，而被告卻於上開土地興建2 層鐵皮頂房屋、畜禽
    舍、鐵皮頂雨棚及放置貨櫃屋等地上物，經營鐵工廠並設房
    間使用，顯無以承租之土地供自己從事耕作之實，故系爭耕
    地三七五租約關係自應於被告20幾年前搭建前開地上物時，
    即因其未自任耕作，而於70幾年間發生耕地三七五租約無效
    之情事，洵堪認定。
３、被告雖另以：縱認本件如原告所主張伊有未自任耕作搭建地
    上物，而至遲於70幾年時即發生三七五租約無效之情事，惟
    該等情事係發生於56年以前，縱有耕地三七五租約之適用，
    但該發生無效之事實係在56年間即為無效。嗣原告於主張無
    效之時點後，仍繼續收受被告所給付之租金，甚至如未給付
    仍為催告，亦見兩造間於租約無效後就系爭土地租賃另有合
    意，而就系爭土地成立新的租賃契約至明，否則原告何須一
    再催告給付租金等詞為辯，然揆諸前開說明，承租人違反耕
    地三七五減租條例第16條規定不自任耕作時，原定租約當然
    無效，並不待出租人主張。故系爭耕地租約無效後，除兩造
    有另行成立租賃關係之合意外，不因出租人嗣後繼續收租默
    示同意上訴人使用未自任耕作土地，或於原訂租約租期屆滿
    後換訂租約，而使原已無效之租約恢復其效力。則被告主張
    兩造於系爭耕地租約無效後，有另訂基地租賃契約或普通租
    約之合意存在，自應由其另盡舉證之責以明之。然其僅以前
    開繼續收租或曾有催租情事為佐，並未提出任何具體實證為
    佐，已難逕予採信。況本件租約倘於事後有另定他種契約之
    情事存在，衡情雙方應會另考量地目及承租目的用途之不同
    而另行議定，然其租金數額卻未有差異，亦未有另訂書面契
    約之情事（此顯與被告之父乙○○於50年間在系爭土地上興
    建房屋時，尚知應取得地主所出具之興建同意書為憑，顯有
    不同），亦難認被告此部分之主張為可採。此外，使用他人
    土地於租賃關係存續中應給付租金，於租賃關係消滅後繼續
    占用乃構成無權占有，此時使用者受有不當得利，其利益相
    當於租金，故原則上應按原訂租額返還之，乃屬常人之認知
    ，則原告因認被告乃繼續占用土地，自應按原訂租額支付使
    用土地之代價，並向被告催討之，易難因之即認為兩造間業
    已成立新的租賃關係。從而被告此部分之抗辯，仍無足採。
４、又本件原告主張被告有未自任耕作搭建地上物，而至遲於70
    幾年間即發生耕地三七五租約無效之情事應屬可採，業經本
    院審認如上，則兩造另關於「原告另主張依耕地三七五減租
    條例第17條第1項第5款規定，於96年9 月間發函終止系爭租
    約是否有據？」該項爭點所為之主張及舉證，因對於判決結
    果無影響，即無再行審認之必要，附此敘明。
(三)末按，所有人對於無權占有或侵奪其所有物者，得請求返還
    之。對於妨害其所有權者，得請求除去之。民法第767 條前
    段及中段分別定有明文。查兩造間之耕地三七五租約關係已
    因被告未自任耕作而當然無效，故已無上開法律關係存在，
    則被告之繼續占用，自屬無法律上之正當權源，對原告造成
    侵害。又系爭土地上如附圖編號Ａ所示之二層鐵皮頂建物（
    占用系爭土地部分之面積為108 平方公尺，下述面積均僅列
    計系爭土地部分）、編號Ｂ所示之畜禽舍（面積37平方公尺
    ）、編號Ｅ所示之鐵皮頂雨棚（面積4 平方公尺）、編號Ｆ
    所示之貨櫃屋（面積6 平方公尺）等地上物乃為被告所搭建
    及放置，則原告主張依所有權之法律關係，請求被告應自上
    開地上物遷出拆除及移除，並將前開地號除附圖編號Ｃ部分
    以外之土地返還予原告，為有理由，應予准許。至原告逾前
    開範圍所為之請求，即如附圖編號Ｃ所示之土地，因前開部
    分現乃為被告之父乙○○之建物所占用，實際上並非被告所
    使用，故原告依所有權之法律關係請求返還，自應以實際占
    有人為對造為是，從而原告此部分之請求即屬無據，應予駁
    回。
五、假執行之宣告：原告及被告均陳明願供擔保，聲請宣告假執
    行及免為假執行，就原告勝訴部分，核無不合，爰分別酌定
    相當擔保金額准許之；至原告敗訴部分，其假執行之聲請，
    則因訴之駁回，而失所依附，應併予駁回。
六、本件事證已臻明確，兩造其餘攻擊、防禦方法及舉證，經核
    與判決結果無影響，爰不逐一論列，附此敘明。
七、訴訟費用負擔之依據：民事訴訟法第79條。
中    華    民    國    98    年    9     月    11    日
                  臺灣宜蘭地方法院民事庭
                      法  官  林翠華
正本係照原本作成
如對本判決上訴，須於判決送達後20日內向本院提出上訴狀（須
附繕本）。
中    華    民    國    98    年    9     月    11    日
                      書記官  林秀麗


司法院資訊處製作；財團法人民間司法改革基金會備份。
